【裁判字號】    98,重訴,159
【裁判日期】    980820
【裁判案由】    分割共有物
【裁判全文】
臺灣高雄地方法院民事判決             98年度重訴字第159號
原      告  甲○○
法定代理人  乙○○
訴訟代理人  辛○○
被      告  丙○
訴訟代理人  戊○○
被      告  己○○
            丁○○
上列當事人間分割共有物事件，經本院於民國98年8 月6 日言詞
辯論終結，判決如下：
    主      文
兩造共有坐落於高雄縣燕巢鄉○○○段第一一七之二地號，面積
二八八四０平方公尺之土地應依下列方法分割：
(一)附圖所示暫編地號一一七之二號，面積一四四二０平方公尺之
  土地分歸原告所有。
(二)附圖所示暫編地號一一七之四號，面積九六一三平方公尺之土
  地分歸被告丙○、己○○按每人應有部分二分之一之比例維持
  共有。
(三)附圖所示暫編地號一一七之五號，面積四八０七平方公尺之土
  地分歸被告丁○○單獨所有。
訴訟費用由被告各負擔六分之一，餘由原告負擔。
    事實及理由
一、被告己○○、丁○○經合法通知，無正當理由未於言詞辯論
    期日到場，核無民事訴訟法第386 條所列各款情形，爰依原
    告之聲請，由其一造辯論而為判決。
二、原告起訴主張：兩造依原告應有部分1/2 、丙○、丁○○、
    己○○應有部分各1/6 之比例，分別共有坐落於高雄縣燕巢
    鄉○○○段第117 之2 地號，地目林，使用分區為山坡地保
    育區，使用地類別為農牧用地，面積28,840平方公尺之土地
    （下稱系爭土地），系爭土地並無因使用目的不能分割之情
    形，兩造間復無不為分割之約定，惟無法達成分割協議，為
    此爰依民法第823 條規定訴請法院裁判分割，並聲明：如主
    文第1 項所示。
三、被告丙○則以：其與己○○、丁○○係兄弟，彼等尚有其他
    共有土地尚未分割，故不同意先就系爭土地予以分割，惟若
    依法應予分割，則應依土地使用現狀，由其與己○○、丁○
    ○就附圖所示暫編地號117 之4 、117 之5 號之土地保持共
    有等語置辯。己○○雖未於言詞辯論期日到場，惟據其前於
    準備程序進行中以：伊同意與丙○、丁○○保持共有等語置
    辯。並均聲明：原告之訴駁回。
四、被告丁○○未於言詞辯論期日到場，亦未提出書狀作何聲明
    或陳述。
五、本件不爭執事項如下：
  (一)系爭土地現由兩造按原告應有部分1/2 、丙○應有部分1/ 6
    、己○○應有部分1/6 、丁○○應有部分1/6 之比例分別共
    有。
  (二)系爭土地並無因使用目的不能分割情事。
  (三)系爭土地並無分管協議存在。
  (四)丙○、己○○同意無償提供受分配土地上之既成道路，使丁
    ○○得經由該既成道路聯外通行。
  (五)訴外人即己○○之抵押權人庚○○同意將其對己○○之抵押
    權，集中於系爭土地分割後己○○受分配之土地上。
六、本件爭點為：(一)系爭土地是否受農業發展條例（下稱農發條
    例）限制而不得分割？(二)系爭土地之適當分割方法為何？茲
    分述如下：
  (一)系爭土地是否受農發條例限制而不得分割？
  1.按農發條例所謂耕地，係指依區域計畫法劃定為特定農業區
    、一般農業區、山坡地保育區及森林區之農牧用地。農發條
    例第3 條第11款定有明文。系爭土地為山坡地保育區土地，
    且其類別為農牧用地，有土地登記謄本在卷可稽（見調字卷
    第10頁），足認系爭土地係屬農發條例所指耕地，爭土地分
    割須受農發條例規定之限制，合先敘明。
  2.次按各共有人，得隨時請求分割共有物。民法第823 條第1
    項前段固有明定。惟為避免耕地分割過於零散，影響農業經
    營，農發條例第16條第1 項前段規定，每宗耕地分割後每人
    所有面積未達0.25公頃者，不得分割。是依前引規定，系爭
    土地雖得因共有人中1 人之請求而隨時分割，惟仍應受農發
    條例第16條第1 項前段規定之限制，亦即於各該共有人分割
    後取得之面積均不得小於0.25公頃即2,500 平方公尺之前提
    下，始得分割。查兩造各按其應有比例計算，原告於系爭土
    地分割後，應受分配之面積為14,420平方公尺（28,840×1/
    2=14,420），而丙○、己○○同意就受分配之土地保持共有
    ，其應受分配面積為9,613 平方公尺（28,840×1/3=9,613
    ，小數點以下四捨五入）；丁○○依其應有部分比例計算，
    應受分配面積為4,807 平方公尺（28,840×1/6=4,807 ，小
    數點以下四捨五入），是以，系爭土地依原告訴之聲明所示
    方式分割後，各該共有人所取得之土地面積均逾2,500 公尺
    ，並無違反農發條例第16條第1 項前段規定情事存在，應堪
    認定。
  3.綜上，系爭土地並無農發條例第16條第1 項前段規定不得分
    割之情事存在，原告依民法第823 條第1 項前段請求分割系
    爭土地，揆諸前引規定，自應予以分割。
  (二)系爭土地之適當分割方法為何？
  1.按「共有物之分割，依共有人協議之方法行之。分割之方法
    ，不能協議決定者，法院得因任何共有人之聲請，命為左列
    之分配：一、以原物分配於各共有人。二、變賣共有物，以
    價金分配於各共有人。以原物為分配時，如共有人中，有不
    能按其應有部分受分配者，得以金錢補償之。」，民法第82
    4 條第1 項、第2 項、第3 項定有明文。次按「分割共有物
    ，以消滅共有關係為目的。法院裁判分割共有土地時，除因
    該土地內部分土地之使用目的不能分割（如為道路）或部分
    共有人仍願維持其共有關係，應就該部分土地不予分割或准
    該部分共有人成立新共有關係外，應將土地分配於各共有人
    單獨所有」、「查分割共有物固不受分管契約之拘束，惟儘
    量依各共有人使用現狀定分割方法，以維持現狀，減少共有
    人所受損害，當不失為裁判分割斟酌之一種原則。」有最高
    法院69年台上字第1831號判例要旨、82年台上字第1990號判
    決要旨可資參照。
  2.經查：
  (1)丙○、己○○固表示願就分得之土地與丁○○保持共有之意
    願，然而丁○○並未同意與丙○、己○○就分得之土地保持
    共有，揆諸前揭判例要旨，系爭土地分割除因丙○、己○○
    同意就分得之土地維持共有，得允其成立新共有關係外，應
    將其餘土地各分配予原告、丁○○單獨所有，始屬適當。
  (2)又系爭土地上如附圖所示暫編地號117 之2 號土地位置，現
    供原告之寺廟基地使用，如附圖所示暫編地號117 之4 號、
    117 之5 號土地位置，現供丙○、己○○耕種龍眼、芭樂使
    用，丁○○目前並未占有使用系爭土地，而附圖所示暫編地
    號117 之5 號土地係山坡地，山坡下有聯外道路經由附圖所
    示暫編地號117 之4 號土地聯外通行等情，業據原告、丙○
    自承在卷，並有勘驗筆錄、現場照片可憑（見本院卷第73頁
    、第49頁、第50至54頁），本院斟酌兩造之使用現狀、共有
    人之意願、兩造就系爭土地之應有部分比例及其應受分配面
    積等一切情狀，認依訴之聲明所示方法分割系爭土地，係屬
    適當，爰判決如主文第1 項所示。
七、綜上所述，原告依民法第823 條規定，請求按如訴之聲明所
    示方式分割系爭土地，係有理由。
八、末按分割共有物本質上並無訟爭性，由本院斟酌何種分割方
    案較能增進共有物之經濟效益，並兼顧兩造之利益，以決定
    適當之分割方法，故兩造本可互換地位，由任一共有人起訴
    請求分割，均無不可，實質上並無所謂何造勝訴敗訴之問題
    ，故本件訴訟費用應由兩造按其應有部分比例分擔，始屬公
    允，附此敘明。
據上論結，原告之訴為有理由，依民事訴訟法第385 條第1 項、
第78條、第80條之1 、第85條第1項前段，判決如主文。
中    華    民    國    98    年    8     月    20    日
                  民事第五庭      法  官  賴文姍
上正本證明與原本無異。
如對本判決上訴，須於判決送達後20日內向本院提出上訴狀
中    華    民    國    98    年    8    月     20    日
                                  書記官  林秀珍


司法院資訊處製作；財團法人民間司法改革基金會備份。
